【裁判字號】    89,台上,6548
【裁判日期】    891027
【裁判案由】    偽造文書
【裁判全文】
最高法院刑事判決                              八十九年度台上字第六五四八號
    上  訴  人  甲○○
右上訴人因自訴人許張淑美等自訴偽造文書案件，不服台灣高等法院高雄分院中華民
國八十六年十一月五日第二審更審判決（八十六年度上更(一)字第二九九號，自訴案號
：台灣高雄地方法院八十四年度自字第三一號），提起上訴，本院判決如左：
    主  文
原判決撤銷，發回台灣高等法院高雄分院。
    理  由
本件原判決認定上訴人甲○○與杜文淵（業經原審通緝中，嗣到案後另結）係夫妻，
於民國八十二年七月間，明知其經濟已陷於困境，竟共同基於意圖為自己不法所有之
概括犯意，於八十二年七月十五日召集每會新台幣（下同）五萬元會員連同會首計二
十四人之民間互助會（外標制），使自訴人許張淑美、邱阿碧、李有見及其他互助會
會員陷於錯誤而參與該互助會，詎甲○○、杜文淵二人除收取首會款一百十五萬元外
，又於八十二年八月十五日第二會開標時，以其人頭會員「劉倍譽」名義以利息一萬
五千元標得會款一百十萬元，再於八十二年九月十五日第三會開標時，向活會會員詐
稱會員許素梅以一萬七千五百元得標後退出，由甲○○夫婦詐得會款一百零五萬元花
用，並簽發甲○○在中國國際商業銀行新興分行面額各六萬七千五百元之支票交付各
活會會員，其中並偽造李有見之背書將原判決附表(二)之支票交付會員許張淑美；復於
八十二年十一月十五日第五會開標時，向活會會員詐稱會員李有見以一萬八千八百元
得標，或向部分會員詐稱李有見得標後退出，由甲○○夫婦向各會員詐得會款一百零
一萬五千元（即活會十九會之九十五萬元加上第四會死會高佑行所繳六萬五千元），
甲○○夫婦為掩飾其犯行，竟未經李有見之授權，以其母許賽玉名義簽發附表(一)所示
之支票十五張並於背面偽造李有見之署押交付各活會會員，足以生損害於李有見，嗣
於八十三年二月十五日宣告停會，計詐得會款四百三十一萬五千元等情。因將第一審
不當之判決撤銷，改判論處上訴人共同連續行使偽造私文書足以生損害於他人罪刑。
固非毫無見地。
惟查：(一)、有罪判決書之記載，不僅應記載犯罪之行為，舉凡犯罪之時間、處所、目
的、手段、結果等與論罪科刑有關之事項，均應依法認定，明白記載，方足為適用法
律之依據。原判決僅載上訴人詐取互助會款之時間，而就上訴人實施詐欺及偽造被害
人「李有見」背書之犯罪地點，均未加記載認定。又依卷內之互助會單（見第一審卷
(一)第十三頁）觀之，上訴人之夫即共同正犯杜文淵亦有參加該互助會一會，另原判決
事實欄亦認定上訴人係「以其人頭會員『劉倍譽』名義於八十二年八月十五日第二會
開標時，以利息一萬五千元標得會款一百十萬元」，則上訴人所召集之互助會扣除會
首（即上訴人）、杜文淵、人頭會員「劉倍譽」三會外，其餘參加該互助會款之人數
僅二十一人，故上訴人所詐取而得之首會款似應為一百零五萬元；另上訴人以其人頭
會員「劉倍譽」名義於八十二年八月十五日第二會開標時，以利息一萬五千元得標，
該次所詐得之款項似為一百零五萬元（餘類推）；又死會之會員即有向會首繳交會款
之義務，則上訴人於第五會所詐得之款項，即應扣除第四會高佑行所繳之六萬五千元
，原判決認上訴人第五次所詐得之款項應包括第四會死會高佑行所繳之六萬五千元，
則原判決事實欄認定上訴人各次所詐得款項金額，似均與事實不符，原審俱未詳加調
查，明白認定，自不足為論罪科刑之依據。(二)、審理事實之法院對於被告有利及不利
之證據，應一律注意，詳為調查，綜合全案證據資料，本於經驗法則以定其取捨，並
將取捨證據及得心證之理由於判決內詳為說明。故證據雖已調查，而尚有其他部分並
未調查，仍難遽為被告有利或不利之認定；如有應調查之證據未予調查，率行判決，
其判決當然為違背法令。原判決既認定上訴人係以其人頭會員劉倍譽名義於八十二年
八月十五日第二會開標時，以利息一萬五千元標得會款一百十萬元，並有交付劉倍譽
名義簽發之本票予各活會會員，及於八十二年十一月十五日第五會開標時，向活會會
員詐稱會員李有見以一萬八千八百元得標，或向部分會員詐稱李有見得標後退出……
未經李有見之授權，以其母許賽玉名義簽發原判決附表(一)所示之支票十五張並於背面
偽造李有見之署押交付各活會會員等情，則上訴人所交付予各活會會員之劉倍譽名義
簽發之本票（見一審卷(一)第一六四至一六六頁），究竟何人所簽發？若係上訴人夫妻
二人所簽發，有無經過劉倍譽之授權？劉倍譽究竟有無參加該互助會或僅屬人頭會員
？上訴人以其母許賽玉名義簽發原判決附表(一)所示之支票十五張，是否亦經其母許賽
玉之授權？凡此與判斷上訴人有無須負偽造有價證券刑責至有關係，仍有待釐清。原
審對於上開諸疑點未予查明，即逕行判決，尚嫌速斷。(三)、上訴人先後於八十二年八
月十五日第二會、八十二年九月十五日第三會、八十二年十一月十五日第五會開標後
，其每次開標後向其他活會會員詐收會款之行為，似屬一行為觸犯數同種類之詐欺取
財罪名，為想像競合犯，依刑法第五十五條規定應從一重之詐欺取財罪論，原判決就
此部分未於理由內說明論斷，亦有不適用法則之違誤。(四)、有罪之判決書，對於被告
有利之證據不採納者，應說明其理由，為刑事訴訟法第三百十條第二款所規定。卷查
證人古璧華在第一審法院證稱：「票上寫李有見名字，主要是要註明是由誰標到會」
（見一審卷(二)第三一頁背面）；另證人顏杏如在一審法院證稱：「我有見李有見標會
，但不知李有見退會的事，甲○○在後來收會錢時，告訴我李有見退會的事，因我看
票是開許賽玉的票，票額六萬八千八百元，票後有寫李有見名字，她說註記是李有見
標走」（見一審卷(二)第一三七頁背面，第一三八頁正面第二、三行）各等語，此乃屬
於有利於上訴人之證據，本院前次判決發回意旨已予指明，原判決不予以採納，竟未
說明其理由，亦嫌理由欠備。(五)、當事人或辯護人在審判期日前或審判期日聲請調查
之證據，如法院未予調查，又未認其無調查必要，以裁定駁回之，或於判決理由內予
以說明，其所踐行之訴訟程序，即屬違背法令。上訴人甲○○於原審上訴理由續狀中
載稱「然查李有見所換之支票，背書李有見字樣，非甲○○筆跡，此部分（六萬七千
五百元支票）請求鑑定筆跡」（見原審上訴卷第一八一頁背面末行、第一八一頁正面
），於原審上訴理由狀中載稱「請將票號ＨＳ0000000號支票背書『李有見』
之筆跡與被告寫『李有見』之筆跡送經公誠鑑定有限公司（址設台北縣板橋市○○路
三十八之二號三樓）鑑定是否相同」（見原審更(一)卷第八二頁背面）等語，原審雖就
原判決附表(二)所示之支票與上訴人所提出之結算表送請內政部警政署刑事警察局鑑定
，惟因該支票背書「李有見」背書簽名字跡特徵不顯，致無從鑑定，有該局八十六年
十月十三日八六刑鑑字第六八五四○號函附卷可按（見原審上更(一)卷第五一頁）；然
本件依卷內如原判決附表(一)編號十三所示支票背面之「李有見」筆跡，持與如原判決
附表(一)編號四、十一、十二所示支票背面之「李有見」筆跡比對（見原審上訴卷第一
五五頁背面、一五六頁背面），以肉眼觀察，已略有不符，似有再將原判決附表(一)、
(二)所示現存之支票及上訴人當庭所書寫「李有見」筆跡再送請專業鑑定機構詳予鑑定
是否均出自上訴人之筆跡之必要，原審既未再送請專業鑑定機構鑑定上開「李有見」
背書筆跡，又未認其無再送鑑定之必要，以裁定駁回之，或於判決理由內予以說明，
其所踐行之訴訟程序即屬違法。以上諸端，或為上訴意旨所指摘，或為本院得依職權
調查之事項，應認原判決仍有撤銷發回更審之原因。
據上論結，應依刑事訴訟法第三百九十七條、第四百零一條，判決如主文。
中      華      民      國    八十九    年      十      月    二十七    日
                              最高法院刑事第九庭
                                  審判長法官  曾  有  田
                                        法官  陳  宗  鎮
                                        法官  劉  介  民
                                        法官  魏  新  和
                                        法官  孫  增  同
      右正本證明與原本無異
                                              書  記  官
中      華      民      國    八十九    年     十一     月      二      日


司法院資訊處製作；財團法人民間司法改革基金會備份。
